【裁判字號】    91,訴,1811
【裁判日期】    920507
【裁判案由】    返還不當得利等
【裁判全文】
臺灣臺南地方法院民事判決  九十一年度訴字第一八一一號
    原      告    乙○○
    兼訴訟代理人  丙○○
    被      告    甲○○
                  辛○○○
                  丁○○
                  戊○○
                  己○○
                  壬○○
    兼右五人共同
    訴訟代理人    癸○○    住.
                            身.
    兼第一至第
    六被告之共同
    訴訟代理人    庚○○    住.
                            身.
右當事人間請求返還不當得利等事件，本院判決如左：
    主      文
被告甲○○應將坐落台南市○區○○段三二０地號土地如附圖一所示Ａ部分、面積０
．００二三九四公頃，Ｂ部分、面積０．００一七九五公頃之地上物拆除，將土地交
還原告及其他全體共有人；並給付原告及其他全體共有人新台幣萬玖仟捌佰伍拾捌
元，及其中新台幣萬柒仟柒佰貳拾元自民國九十一年八月十四日起，又其中新台
幣陸佰貳拾元自民國九十一年八月十五日起，又其中新台幣陸佰貳拾元自民國九
十一年九月十五日起，又其中新台幣陸佰貳拾元自九十一年十月十五日起，又其中
新台幣貳佰陸拾陸元自九十一年十一月十五日起，均至清償日止，按年息百分之五計
算之利息。
被告辛○○○、癸○○、丁○○、庚○○、戊○○、己○○、壬○○應將前項土地如
附圖二所示Ａ部分、面積０．０００九四七公頃，Ｂ部分、面積０．０００九四三公
頃之地上物拆除，將土地交還原告及其他全體共有人；並給付原告及其他全體共有人
新台幣壹萬柒仟零貳拾壹元，及其中新台幣壹萬柒仟零壹拾貳元自民國九十一年十一
月二十六日起，又其中新台幣玖元自民國九十一年十一月二十七日起，均至清償日止
，按年息百分之五計算之利息。
原告其餘之訴駁回。
訴訟費用由被告甲○○負擔五十分之三十一，被告辛○○○、癸○○、丁○○、庚○○、戊○○、己○○、壬○○負擔五十分之十四；餘由原告負擔。
    事實及理由
一、原告起訴主張：(一)被告甲○○在其所有坐落台南市○區○○段三二一至三二六地
    號土地上興建一層鋼造建築物（未保存登記）乙棟，於未經原告及其他共有人葉
    瑞津、葉瑞楠、陳福榮、陳水福、葉基廷之同意，擅自於民國六十四年一月一日
    在原告及其他全體共有人共有坐落同段三二０地號土地（下稱系爭土地）上設置
    圍牆，種植花草，並加蓋鐵門，無權占用系爭土地如附圖一所示Ａ部分、面積０
    ．００二三九四公頃，Ｂ部分、面積０．００一七九五公頃。原告依所有權及不
    當得利之法律關係，請求被告甲○○應將如附圖一所示前揭部分土地之地上物拆
    除，將土地返還原告及其他全體共有人，並請求被告甲○○將自六十四年一月一
    日起至九十一年十一月二十六日止，無權占有系爭土地所受之不當得利新台幣（
    下同）十四萬一千七百二十四元返還原告及其他全體共有人。(二)被告辛○○○、
    癸○○、丁○○、庚○○、戊○○、己○○、壬○○所有門牌號碼台南市○區○○街一九二巷四六號房屋之基地（即坐落同區○○段三二七至三二九地號土地）
    與系爭土地相鄰，被告辛○○○、癸○○、丁○○、庚○○、戊○○、己○○、
    壬○○之被繼承人未經原告及其他全體共有人之同意，自六十四年五月十九日起
    無權占用系爭土地如附圖二所示Ａ部分、面積０．０００九四七公頃，Ｂ部分、
    面積０．０００九四三公頃，被告辛○○○、癸○○、丁○○、庚○○、戊○○
    、己○○、壬○○繼承上開房地後，仍繼續無權占用之。原告爰依所有權及不當
    得利、繼承之法律關係，請求被告辛○○○、癸○○、丁○○、庚○○、戊○○
    、己○○、壬○○應將如附圖二所示前揭部分土地之地上物拆除，將土地返還原
    告及其他全體共有人，並請求被告將自六十四年五月十九日起至九十一年十一月
    二十六日止，無權占有系爭土地所受之不當得利八萬五千零三十四元返還原告及
    其他全體共有人等情；並聲明：(一)被告甲○○應將系爭土地如附圖一所示Ａ部分
    、面積０．００二三九四公頃，Ｂ部分、面積０．００一七九五公頃之地上物拆
    除，將土地交還原告及其他全體共有人，並給付原告及其他全體共有人十四萬一
    千七百二十四元，及自起訴狀繕本送達翌日起至清償日止，按年息百分之五計算
    之利息。(二)被告辛○○○、癸○○、丁○○、庚○○、戊○○、己○○、壬○○
    應將系爭土地如附圖二所示Ａ部分、面積０．０００九四七公頃，Ｂ部分、面積
    ０．０００九四三公頃之地上物拆除，將土地交還原告及其他全體共有人，並給
    付原告及其他全體共有人八萬五千零三十四元，及自起訴狀繕本送達翌日起至清
    償日止，按年息百分之五計算之利息。(三)訴訟費用由被告負擔。
二、被告甲○○辯稱：原告之被繼承人生前將整批土地細分建屋之住宅土地後全部分
    售，並規劃一狹長防火巷道（即系爭土地），而與被告甲○○所有之上開土地相
    鄰。被告甲○○所有房屋並未越界建築在原告所有系爭土地上，且被告甲○○亦
    未在系爭土地上種植花木。因原告之被繼承人出售整批住宅用地時，已同意被告
    甲○○在出入口加蓋鐵門防止外人侵入投擲垃圾，或野狗跑入製造髒亂。被告甲○○對該鐵門未加鎖，原告仍可自由出入，故對原告之所有權並無妨礙，且足證
    被告甲○○亦無不當得利可言。縱認有不當得利，原告之請求權已經時效消滅，
    被告甲○○自得主張拒絕給付等語；另被告辛○○○、癸○○、丁○○、庚○○
    、戊○○、己○○、壬○○則以：其未占用系爭土地，亦無不當得利，縱有不當
    得利，亦因原告之請求權已經時效消滅，被告自得主張拒絕給付等語，資為抗辯
    ；並聲明：(一)原告之訴駁回。(二)訴訟費用由原告負擔。(三)如受不利之判決，被告
    願供擔保，請准宣告免為假執行。
三、原告主張被告甲○○所有上開大港段三二一至三二六地號土地與系爭土地相鄰，
    其自六十四年一月一日起無權占用原告及其他共有人共有之系爭土地如附圖一所
    示Ａ部分、面積０．００二三九四公頃，Ｂ部分、面積０．００一七九五公頃，
    並於其上設置圍牆、水泥地板及雨遮等地上物，加蓋鐵門之事實，已據提出土地
    登記謄本及照片為證，且經本院依職權囑託台南市台南地政事務所測量，製有九
    十一年九月二十五日勘驗筆錄及該所九十一年九月二十五日土地複丈成果圖（附
    圖一）在卷足憑。被告甲○○雖以前揭情詞置辯；惟查：本件參酌被告辛○○○
    、癸○○、丁○○、庚○○、戊○○、己○○、壬○○所有門牌號碼台南市○區
    ○○街一九二巷四六號房屋（即在被告甲○○所有房屋之旁）建造執照申請文件
    所附各類配置圖位置圖所示，該四六號房屋係以坐落同區○○段三二七至三二九
    地號土地為其建築基地，並不包括系爭土地在內，有台南市政府九十二年二月十
    二日南市工使字第０九二０二０八九七四－０號函附該府六四南工字第二八一六
    七號使用執照原案及其建照執照原案可稽，顯見被告辯稱：原告之被繼承人生前
    將系爭土地規劃為一狹長防火巷道云云，並非可採。又被告甲○○對於其抗辯：
    原告之被繼承人出售整批住宅用地時，已同意被告甲○○在出入口加蓋鐵門防止
    外人侵入投擲垃圾，或野狗跑入製造髒亂乙節，並未舉證以實其說，自難遽信。
    茲參之被告甲○○於本院九十年度自字第七六號竊佔刑事案件審理中自承：其於
    六十三年間即興建上開圍牆等語（見前開刑事卷宗九十一年四月一日訊問筆錄）
    ，及衡之圍牆之功用即在於區隔內外，防止外人擅自闖入，並依被告甲○○陳稱
    ：其在該圍牆設置鐵門係為防止外人侵入投擲垃圾，或野狗跑入製造髒亂等語，
    足認該圍牆內系爭土地如附圖一所示Ａ部分、面積０．００二三九四公頃，Ｂ部
    分、面積０．００一七九五公頃，確已置於被告甲○○事實上之管領力所及之範
    圍，並已排除系爭土地所有人之用益權能。是依上開證據，堪信原告主張被告甲○○自六十四年一月一日起無權占有系爭土地如附圖一所示Ａ部分、面積０．０
    ０二三九四公頃，Ｂ部分、面積０．００一七九五公頃，並於其上設置圍牆、鐵
    門、水泥地板及雨遮等地上物為真實。
四、原告又主張被告辛○○○、癸○○、丁○○、庚○○、戊○○、己○○、壬○○
    所有門牌號碼台南市○區○○街一九二巷四六號房屋之基地（即坐落同區○○段
    三二七至三二九地號土地）與系爭土地相鄰，被告辛○○○、癸○○、丁○○、
    庚○○、戊○○、己○○、壬○○之被繼承人未經原告及其他共有人之同意，自
    六十四年五月十九日起無權占用系爭土地如附圖二所示Ａ部分、面積０．０００
    九四七公頃，Ｂ部分、面積０．０００九四三公頃，被告辛○○○、癸○○、丁○○、庚○○、戊○○、己○○、壬○○繼承上開房地後，亦繼續無權占用等情
    ，雖為前開被告所否認，並以前揭情詞置辯；惟查：原告主張前開被告無權占有
    系爭土地如附圖二所示Ａ部分、面積０．０００九四七公頃，Ｂ部分、面積０．
    ０００九四三公頃乙情，已據提出土地登記謄本及建物登記謄本為證，且經本院
    依職權囑託台南市台南地政事務所測量，製有九十二年一月八日勘驗筆錄及該所
    九十二年一月八日土地複丈成果圖（附圖二）在卷足佐，而前開被告亦自承：系
    爭土地如附圖二所示Ａ部分、面積０．０００九四七公頃，Ｂ部分、面積０．０
    ００九四三公頃上之水泥地及雨遮為其父所建，係在七十三年十二月二十七日即
    已搭建等語（九十二年四月二日言詞辯論筆錄），足徵前開被告之被繼承人於七
    十三年間確已占用系爭土地如附圖二所示Ａ部分、面積０．０００九四七公頃，
    Ｂ部分、面積０．０００九四三公頃無誤。而前開被告於八十三年二月四日繼承
    上開房地後，上開地上物迄今仍繼續占用系爭土地，則原告主張前開被告無權占
    用系爭土地如附圖二所示Ａ部分、面積０．０００九四七公頃，Ｂ部分、面積０
    ．０００九四三公頃乙情，堪予採信。次查，依前開被告所有上開四六號房屋建
    物登記謄本之記載，雖可知該建物係於六十四年三月七日建築完成，六十四年五
    月十九日為所有權第一次保存登記，惟上開地上物（雨遮、水泥地）既非建物主
    體，自難僅憑建物所有權登記時間而遽認其興建時間。是原告主張前開被告之被
    繼承人自六十四年五月十九日起即無權占用系爭土地云云，既未另舉其他積極事
    證證明之，要難採信。
五、按所有人對於無權占有或侵奪其所有物者，得請求返還之；對於妨害其所有權者
    ，得請求除去之，民法第七百六十七條前段、中段定有明文。被告甲○○於原告
    及其他共有人所有之系爭土地如附圖一所示Ａ部分、面積０．００二三九四公頃
    ，Ｂ部分、面積０．００一七九五公頃上設置如附圖一所示之地上物，無權占有
    該地；被告辛○○○、癸○○、丁○○、庚○○、戊○○、己○○、壬○○以如
    附圖二所示之地上物無權占有系爭土地如附圖二所示Ａ部分、面積０．０００九
    四七公頃，Ｂ部分、面積０．０００九四三公頃，則原告本於所有權之作用，請
    求：(一)被告甲○○應將系爭土地如附圖一所示Ａ部分、面積０．００二三九四公
    頃，Ｂ部分、面積０．００一七九五公頃之地上物拆除，將土地交還原告及其他
    全體共有人；(二)被告辛○○○、癸○○、丁○○、庚○○、戊○○、己○○、壬○○應將系爭土地如附圖二所示Ａ部分、面積０．０００九四七公頃，Ｂ部分、
    面積０．０００九四三公頃之地上物拆除，將土地交還原告及其他全體共有人，
    為有理由，應予准許。
六、按無法律上之原因而受利益，致他人受損害者，應返還其利益，民法第一百七十
    九條前段定有明文。又依不當得利之法則請求返還不當得利，其得請求返還之範
    圍，應以對方所受之利益為度，非以請求人所受損害若干為準（最高法院七十二
    年度台上字第四Ｏ一二號判決參照）。而無權占有他人之土地，可能獲得相當於
    租金之利益，為社會通常之觀念（最高法院六十一年台上字第一六九五號判例參
    照）。茲因租用基地建築房屋，租金以不超過土地申報總價額年息百分之十為限
    ，土地法第一百零五條、同法第九十七條定有明文。而此百分之十之限制，乃指
    基地租金之最高限額而言，並非謂必須照申報地價額百分之十計算（最高法院四
    十六年台上字第八五五號判例參照）。是基地租金之數額，除以基地申報地價為
    基礎外，尚須斟酌基地之位置，工商業繁榮之程度，承租人利用基地之經濟價值
    及所受利益等項，並與鄰地相比較，以為決定，並非必達申報總地價年息百分之
    十最高額（最高法院六十八年台上字第三０七一號判例參照）。次按利息、紅利
    、租金、贍養費、退職金及其他一年或不及一年之定期給付債權，其各期給付請
    求權，因五年間不行使而消滅，民法第一百二十六條有明文規定。又關於請求返
    還相當於租金之不當得利請求權，對於相當於已罹於短期消滅時效之租金利益，
    自不得依不當得利之法則請求返還（最高法院四十九年度台上字第一七三０號判
    例參照）。經查：
（一）被告分別無權占用系爭土地如附圖一、二所示Ａ、Ｂ部分，獲得相當於租金之
      利益，為社會通常之觀念，因之，原告主張被告應依前揭規定，返還相當於租
      金之不當得利，即屬正當。茲審酌系爭土地之地目為道，鄰水溝，係前後兩排
      住家中間之狹長空地，附近區域作為住家使用，鄰近大港國小，有原告提出之
      土地登記謄本、照片及本院九十一年九月二十五日、九十二年一月八日勘驗筆
      錄在卷足憑，是認依系爭土地之地形、位置及地目，並非屬高經濟價值之土地
      ，揆諸前開說明，本件應按系爭土地申報總地價年息百分之三計算被告所受相
      當於租金之利益為適當。
（二）惟被告抗辯：本件請求權已罹於消滅時效等語，是原告對被告甲○○係於九十
      一年八月七日提起本件訴訟，對被告辛○○○、癸○○、丁○○、庚○○、戊○○、己○○、壬○○則於九十一年十一月十九日提起本件訴訟，有起訴狀及
      追加起訴狀附卷可稽，依民法第一百二十六條所定租金短期消滅時效期間為五
      年，故原告對被告甲○○僅得請求自起訴前五年即八十六年八月七日起，對被
      告辛○○○、癸○○、丁○○、庚○○、戊○○、己○○、壬○○僅得請求自
      起訴前五年即八十六年十一月十九日起相當於租金之利益，至超過上開部分不
      當得利之請求，不應准許。
（三）系爭土地八十六年七月、八十九年七月之申報地價分別為每平方公尺六千元、
      五千九百五十元，有台南市台南地政事務所九十一年十二月五日台南地所地字
      第０九一００一六六０九－０號函在卷足憑，以上開土地申報地價年息百分之
      三計算，被告甲○○占用系爭土地如附圖一所示之面積為四一點八九平方公尺
      ，自八十六年八月七日起至九十一年十一月二十六日止，應給付原告及其他全
      體共有人之不當得利金額依附表一確定為三萬九千八百五十八元。另被告辛○○○、癸○○、丁○○、庚○○、戊○○、己○○、壬○○占用系爭土地如附
      圖二所示之面積為十八點九平方公尺，自八十六年十一月十九日起至九十一年
      十一月二十六日止，應給付原告及其他共有人之不當得利金額依附表二確定為
      一萬七千零二十一元。
（四）又原告請求被告甲○○應給付自起訴狀繕本送達翌日即九十一年八月十四日起
      算之法定遲延利息，另請求被告辛○○○、癸○○、丁○○、庚○○、戊○○
      、己○○、壬○○應給付自起訴狀繕本送達翌日即九十一年十一月二十六日起
      算之法定遲延利息，但因原告請求計算不當得利之訖日為九十一年十一月二十
      六日，是對被告甲○○而言，其自九十一年八月十四日起至九十一年十一月二
      十六日止之不當得利債務尚未屆清償期；另對被告辛○○○、癸○○、丁○○
      、庚○○、戊○○、己○○、壬○○而言，其於九十一年十一月二十六日所生
      之不當得利債務亦應於翌日始有給付遲延之問題。是以被告所返還者係相當於
      租金之利益，參酌民法第四百三十九條之立法意旨，未約定日期支付租金者，
      依習慣支付，而租賃土地或房屋通常係按月於相當租期始日支付租金之習慣，
      可認被告甲○○自九十一年八月十四日起至九十一年十一月二十六日止之不當
      得利債務，應按月於每月十四日給付，是其遲延利息應按月自每月十五日起算
      。從而，原告依不當得利之法律關係，請求被告甲○○應給付原告及其他全體
      共有人三萬九千八百五十八元，及其中三萬七千七百二十三元自起訴狀繕本送
      達翌日即九十一年八月十四日起，又其中六百二十三元自九十一年八月十五日
      起，又其中六百二十三元自九十一年九月十五日起，又其中六百二十三元自九
      十一年十月十五日起，又其中二百六十六元自九十一年十一月十五日起，均至
      清償日止，按年息百分之五計算之利息；被告辛○○○、癸○○、丁○○、庚○○、戊○○、己○○、壬○○應給付原告及其他全體共有人一萬七千零二十
      一元，及其中一萬七千零十二元自起訴狀繕本送達翌日即九十一年十一月二十
      六日起，又其中九元自九十一年十一月二十七日起，均至清償日止，按年息百
      分之五計算之利息，為有理由，應予准許。至逾此部分所為之請求，為無理由
      ，應予駁回。又本件原告並未聲請准供擔保而宣告假執行，是被告請求准供擔
      保免為假執行，即無所依附，且無必要，附此敘明。
七、結論：原告之訴為一部有理由，一部無理由，依民事訴訟法第七十九條但書、第
    八十五條第一項，判決如主文。
中      華      民      國    九十二    年      五      月      七      日
                                臺灣臺南地方法院民事第四庭
~B法      官  張季芬
右為正本係照原本作成
如對本判決上訴，須於判決送達後廿日內向本院提出上訴狀
中      華      民      國    九十二    年      五      月      七      日
~B法院書記官  汪姿秀
~F0
~T40
附表一：
┌──┬────────────┬─────────────────────────────────────────────────┐
│編號│期                  間  │計算式（金額：新台幣）                                                                            │
├──┼────────────┼─────────────────────────────────────────────────┤
│一  │八十六年八月七日起至八十│6000（申報地價）×41.89㎡（占用面積）× 3%（年率）×（2+147/365+182/366）（年數）＝21867（元以下四│
│    │九年六月三十日止        │捨五入，下同）（八十九年二月份有二十九天，故該年份有三百六十六天）                                │
├──┼────────────┼─────────────────────────────────────────────────┤
│二  │八十九年七月一日起至九十│                                                                                                  │
│    │一年八月十三日          │5950×41.89×3%×2又44/365＝15856                                                                 │
├──┼────────────┼─────────────────────────────────────────────────┤
│三  │九十一年八月十四日起至九│                                                                                                  │
│    │十一年九月十三日止      │5950×41.89×3%×1/12＝623                                                                        │
├──┼────────────┼─────────────────────────────────────────────────┤
│四  │九十一年九月十四日起至九│                                                                                                  │
│    │十一年十月十三日止      │5950×41.89×3%×1/12＝623                                                                        │
├──┼────────────┼─────────────────────────────────────────────────┤
│五  │九十一年十月十四日起至九│                                                                                                  │
│    │十一年十一月十三日止    │5950×41.89×3%×1/12＝623                                                                        │
├──┼────────────┼─────────────────────────────────────────────────┤
│六  │九十一年十一月十四日起至│                                                                                                  │
│    │九十一年十一月二十六日止│5950×41.89×3%×13/365=266                                                                       │
├──┼────────────┴─────────────────────────────────────────────────┤
│一  │合計三萬九千八百五十八元                                                                                                    │
│至  │                                                                                                                            │
│六  │                                                                                                                            │
└──┴──────────────────────────────────────────────────────────────┘
~F0
~T40
附表二：
┌──┬────────────┬─────────────────────────────────────────────────┐
│編號│期                  間  │計算式（金額：新台幣）                                                                            │
├──┼────────────┼─────────────────────────────────────────────────┤
│一  │八十六年十一月十九日起至│6000（申報地價）×18.9㎡（占用面積）× 3%（年率）×（2+43/365+182/366）（年數）＝8897（元以下四捨 │
│    │八十九年六月三十日止    │五入，下同）（八十九年二月份有二十九天，故該年份有三百六十六天）                                  │
├──┼────────────┼─────────────────────────────────────────────────┤
│二  │八十九年七月一日起至九十│                                                                                                  │
│    │一年十一月二十五日止    │5950×18.9×3%×2又148/365＝8115                                                                  │
├──┼────────────┼─────────────────────────────────────────────────┤
│三  │八十九年十一月二十六日  │                                                                                                  │
│    │                        │5950×18.9×3%×1/365＝9                                                                          │
├──┼────────────┴─────────────────────────────────────────────────┤
│一  │合計一萬七千零二十一元                                                                                                      │
│至  │                                                                                                                            │
│三  │                                                                                                                            │
└──┴──────────────────────────────────────────────────────────────┘


司法院資訊處製作；財團法人民間司法改革基金會備份。
